【裁判字號】    99,簡上,18
【裁判日期】    990811
【裁判案由】    請求通行權
【裁判全文】
臺灣屏東地方法院民事判決              99年度簡上字第18號
上  訴  人  乙○○
            丙○○
兼  共  同
法定代理人  甲○○
共      同
訴訟代理人  孔福平律師
複 代理 人  陳彥勝律師
被 上訴 人  丁○○
            戊○○
共      同
訴訟代理人  楊水柱律師
上列當事人間請求通行權事件，上訴人對於中華民國98年12月24
日本院潮州簡易庭98年度潮簡字第397 號第一審判決提起上訴，
本院於民國99年8 月4 日言詞辯論終結，判決如下：
    主  文
原判決廢棄。
確認被上訴人對上訴人共有坐落屏東縣內埔鄉○○段七○二地號
土地上如附圖所示b-c-d-e-f-g 連線即現況鐵絲圍籬及磚造圍牆
以西部分之既成巷道有通行權存在。
第一、二審訴訟費用由被上訴人負擔。
    事  實  及  理  由
甲、程序方面
    按土地所有人之通行權，性質上為土地所有人所有權之擴張
    ，與鄰地所有權之限制，土地所有人於具備必要通行權之要
    件後，即有通行周圍地以至公路之權利，不以經由法院判決
    為必要，故當事人就某特定位置、範圍之土地通行權發生爭
    議時，可以起訴請求確認解決，其訴訟性質即屬確認之訴。
    惟當事人就同一土地或數所有人之不同土地，可供通行之損
    害最少之處所及方法，有數相同者存在，起訴請求解決時，
    此際，其訴訟性質即屬形成之訴（臺灣高等法院暨所屬法院
    87年法律座談會研討結果）。準此，本件因屬後者，法院定
    通行損害最少之處所及方法時，係屬法院職權之行使，不受
    當事人聲明之拘束，如不採當事人聲明之通行方法，亦不得
    駁回其訴。至原判決論及本件為給付之訴，無非當事人於訴
    之聲明中合併請求拆除地上物等，因清除地上物之目的係為
    便利通行，等於在容忍通行權訴訟中附帶之請求，並無獨立
    之經濟上利益，實質上仍係當事人主張通行損害最少之處所
    及方法，請求法院確認之，合先敘明。
乙、實體方面
一、被上訴人起訴主張：坐落屏東縣內埔鄉○○段702 地號土地
    （下稱系爭土地）及同段706 地號土地為上訴人所共有，同
    段705 、705-1 地號土地為被上訴人戊○○所有，同段7l1
    地號土地為被上訴人丁○○所有，同段712 地號土地為訴外
    人李招雲所有。系爭土地與內埔鄉○○路相毗鄰，上開土地
    除系爭土地外，均為不通公路之袋地，平日均沿田埂，及如
    附圖所示l-k-j-i-h 連線（實地為磚造牆壁及磚造圍牆）與
    b-c-d-e-f-g 連線（實地為鐵絲圍籬及磚造圍牆）範圍內之
    巷道（幾乎皆屬系爭土地）作為其對外聯絡之通路，惟上開
    田埂及巷道寬約1 公尺，且屬泥土路面，而同段705 、705-
    1 、706 、711 、712 地號土地，面積共約2 公頃，目前全
    部種植檳榔，依近年來農業機械化，均須以中、小型貨車及
    耕耘機進出從事耕作及載運，原有田埂及巷道已無法作為現
    時機械化農耕方式之聯外道路，該巷道即有利用系爭土地如
    附圖Ａ部分所示拓寬至3 公尺，並鋪設柏油路面之必要，以
    便上開袋地通行至公路之用。為此，被上訴人與訴外人李招
    雲已協議在相關土地上將原有供通行之道路拓寬至3 公尺，
    以作為相鄰土地之聯外道路，且上訴人共有之同段706 地號
    土地，亦得依上開協議而通行同段705-1 地號土地至西平路
    ，惟上訴人不願配合，以致上開袋地不能為通常之耕作使用
    。被上訴人既得通行系爭土地上如附圖所示Ａ部分土地，而
    該土地上尚有上訴人所構築之棚架、磚造牆壁、磚造圍牆、
    鐵絲圍籬等地上物，即有併請拆除之必要等語。並聲明：(一)
    上訴人應容忍被上訴人通行上訴人所有系爭土地上如附圖所
    示Ａ部分面積103.79平方公尺土地並舖設柏油路面，且不得
    為任何防阻被上訴人通行之行為。(二)上訴人並應將如附圖所
    示m-n-o-p 連線範圍內面積4.38平方公尺棚架、q-p 連線之
    磚造牆壁、e-f-g 連線之磚造圍牆、s-b-c-d-e 連線之鐵絲
    圍籬拆除。
二、上訴人則以：被上訴人種植檳榔，數十年來均慣於此巷通行
    ，其主張需用耕耘機及貨車耕作，係誇大其經營模式，高莖
    作物（檳榔）無需用此工具。又被上訴人要求舖設柏油路面
    ，必須依據農路設計規範辦理，否則明顯違反農業發展條例
    之相關規定，將會導致日後移轉、贈與或繼承時將無法取得
    農用證明，而無法依土地法第28條之3 不課徵土地增值稅、
    遺產及贈與稅法第17條第1 項第6 款為遺產扣除額、遺產及
    贈與稅法第20條第1 項第6 款不計入贈與總額及土地稅法第
    2 章、第3 章原課徵田賦改地價稅規定，導致權益受損，如
    同廢地，其受損比受益多。此外，被上訴人請求上訴人容忍
    其通行，就上訴人受損部分應具體提出補償計畫，被上訴人
    卻隻字不提等語資為抗辯。並聲明：駁回被上訴人在第一審
    之訴。
三、原判決認被上訴人主張之通行方法為可採。上訴人不服提起
    上訴，並陳明：承認被上訴人有維持原狀之通行權，僅反對
    拓寬為三米並舖設柏油路面；如為被上訴人所有袋地之通行
    而有闢建三米柏油道路之必要，則不應經由系爭土地等語。
    上訴聲明：(一)原判決廢棄；(二)被上訴人在第一審之訴駁回。
    被上訴人則於本院聲明：駁回上訴人之上訴。
四、兩造不爭執之事實：
    (一)系爭土地及同段706 地號土地為上訴人所共有，同段705
      、705-1 地號土地為被上訴人戊○○所有，同段7l1 地號
      土地為被上訴人丁○○所有，同段712 地號土地為訴外人
      李招雲所有，上開土地除系爭土地外，均為袋地。
    (二)現況有坐落系爭土地上如附圖所示b-c-d-e-f-g 連線即鐵
      絲圍籬及磚造圍牆以西部分之既成巷道，寬度約0.83公尺
      至1.04公尺，可供上開袋地通行至西平路。
五、得心證之理由：
    本件兩造所爭執之處，應在於：被上訴人所有之上揭袋地，
    於通行之必要範圍，對周圍地損害最少之處所及方法為何？
    茲說明如下：
    (一)按袋地所有人之通行權，應於通行必要範圍內，擇其周圍
      地損害最少之處所及方法為之，民法第787 條第2 項定有
      明文。鄰地通行權為鄰地所有權之擴張，其目的在解決與
      公路無適宜聯絡之土地之通行問題，自應限於必要之程度
      ，且應選擇對鄰地損害最少之處所為之（最高法院83年度
      台上字第1606號裁判要旨參照）。
    (二)依被上訴人自認在其上開袋地種植檳榔有十年以上，目前
      還是種植檳榔等情（見本院卷第76頁背面），可見其至今
      長久經由系爭土地上之既成巷道，通行至其上開袋地種植
      檳榔，並無困難，足以解決其上開袋地與公路無適宜聯絡
      之土地之通行問題，如今無情事變更，即欲進一步擴張其
      鄰地所有權，已逾必要之程度，過度限制而侵害系爭土地
      之所有權，自非法之所許。本院就此闡明迭問其需用農用
      耕耘機等機具、拓寬道路及鋪設柏油必要性之具體事由，
      惟被上訴人仍執前詞主張，實屬空泛想像而已，揆其真意
      顯係認透過其計畫可增進相關土地之通行便利，進而提高
      其等袋地之經濟價值，然此與私法上鄰地通行權所應審酌
      之要件，全然無關，自難以採憑。
    (三)另一方面，依上訴人自認被上訴人有維持原狀之通行權，
      僅反對拓寬為並舖設柏油路面，而現況有坐落系爭土地上
      如附圖所示b-c-d-e-f-g 連線即鐵絲圍籬及磚造圍牆以西
      部分之既成巷道，寬度約0.83公尺至1.04公尺，可供上開
      袋地通行至西平路，任由被上訴人等使用不復記憶之久，
      亦為兩造所不爭執之事實。則繼續使用上開既成巷道，以
      解決被上訴人上開袋地之通行問題，顯屬於對周圍地損害
      最少之處所及方法。
六、綜上所述，被上訴人請求通行系爭土地，為有理由，應予准
    許，其通行方法應如主文第二項所示，亦即上訴人所辯通行
    方法為可取，故被上訴人之行為，非為伸張權利所必要者。
    原判決所命通行方法既有未洽，上訴意旨指摘原判決不當，
    求予廢棄改判，為有理由，應由本院予以廢棄，改判如主文
    第二項所示。
七、至兩造其餘之攻擊或防禦方法及未經援用之證據，經本院斟
    酌後，認為均對本判決結果不生影響，自無逐一詳予論駁之
    必要，併此敘明。
八、訴訟費用負擔之依據：民事訴訟法第81條第1款。
中    華    民    國    99    年    8     月    11    日
                  民事第二庭    審判長法  官  張世賢
                                      法  官  胡晏彰
                                      法  官  蔡嘉裕
正本係照原本作成。
本判決不得上訴。
中    華    民    國    99    年    8     月    11    日
                                      書記官  蘇小雅

司法院資訊處製作；財團法人民間司法改革基金會備份。
